臺灣高等法院臺中分院民事判決　　　　　96年度重上字第86號
上　訴　人　戊○○
　　　　　　甲○○
共　　　同
訴訟代理人　劉佳田律師
被　上訴人　丙○○
訴訟代理人　林益輝律師
複　代理人　己○○
上列當事人間請求清償借款事件，上訴人對於中華民國96年5月2
3日台灣台中地方法院第一審判決（95年度重訴字第271號），提
起上訴，本院於96年12月4日言詞辯論終結，判決如下：
    主  文
原判決關於命上訴人戊○○給付超過新台幣伍佰陸拾壹萬伍仟捌
佰貳拾伍元本息，及命上訴人甲○○給付之部分，並該部分假執
行之宣告，暨訴訟費用之裁判均廢棄。
上開廢棄部分，被上訴人在原審之訴及假執行之聲請均駁回。
上訴人戊○○其餘上訴駁回。
第一、二審訴訟費用由上訴人戊○○負擔百分之八十一，餘由被
上訴人負擔。
    事實及理由
一、被上訴人提起本件訴訟，原係聲明請求上訴人共同給付新台
    幣（下同）692萬9千元，嗣於原審95年8月2日審理時變更其
    聲明為請求上訴人連帶給付692萬9千元，再於原審95年10月
    2日審理時重申其聲明為請求上訴人連帶給付 692萬9千元，
    則被上訴人於原審95年11月8日、96年2月7日、96年3月12日
    、96年5月9日審理時表示聲明同前，被上訴人於原審自係請
    求上訴人連帶給付692萬9千元。雖被上訴人96年5月9日民事
    辯論意旨狀之聲明為上訴人應共同給付692萬9千元，惟同日
    之言詞辯論，被上訴人係表示聲明為同前之上訴人應連帶給
    付692萬9千元，並非如其96年5月9日民事辯論意旨狀之聲明
    ，被上訴人亦未表明要再變更其原聲明請求上訴人連帶給付
    692萬9千元，為上訴人共同給付692萬9千元，故本院認被上
    訴人之本意為請求上訴人連帶給付692萬9千元，其96年5月9
    日民事辯論意旨狀所載共同給付應為連帶給付之誤寫，被上
    訴人於原審之聲明仍應以96年5月9日審理時所述上訴人應連
    帶給付692萬9千元為準。被上訴人於本院請求更正其96年 5
    月 9日民事辯論意旨狀之聲明為「上訴人戊○○、甲○○應
    給付692萬9千元」，即非洽當。另被上訴人於96年10月29日
    追加備位聲明「上訴人應給付692萬9千元，及自90年5月8日
    起至清償日止，按年利率百分之五計算之利息，如其中一人
    清償一部分或全部，另一人即免除該部分或全部清償之義務
    」，再於96年11月12日、96年11月26日更正其備位聲明為「
    上訴人戊○○應給付692萬9千元，及自90年5月8日起至清償
    日止，按年利率百分之五計算之利息」，及「上訴人戊○○
    應給付346萬4千5百元，及自96年 11月13日起至清償日止，
    按年利率百分之五計算之利息」，被上訴人所謂之備位聲明
    已涵蓋在其原先所聲明上訴人應連帶給付692萬9千元，及自
    90年5月8日起至清償日止，按年利率百分之五計算利息之範
    圍內，是本院認被上訴人實質上並無追加備位聲明，即認被
    上訴人未追加備位聲明，合先敘明。
二、被上訴人起訴主張：上訴戊○○、甲○○原係夫妻（於86年
    間離婚），渠等因投資房地產，需大筆資金週轉，而於83年
    底至84年 5月間由甲○○出面，前後二次向被上訴人借款，
    第一次借款320萬元、第二次借款80萬元，共同借款4百萬元
    ，並以戊○○之名義簽立借據予被上訴人。被上訴人又與上
    訴人合購台中市北屯區三光巷26號店面及基地（下稱三光巷
    房屋），該屋價款共1千萬元，雙方各支付500萬元，上訴人
    以該屋貸款 780萬元，因上訴人投資房地產失利，出現財務
    危機，被上訴人為免三光巷房屋遭法院查封拍賣，遂代償上
    訴人向寶島商業銀行台中分行（下稱寶島商業銀行）之借款
    780 萬元，戊○○則將三光巷房屋移轉登記予被上訴人，而
    抵償 500萬元（該屋被上訴人原有二分之一產權），上訴人
    仍欠280萬元。另戊○○原有之台中縣太平市○○路159之 1
    巷27弄21號房屋及基地（後變更門牌號碼為中平七街27巷37
    號，下稱中平七街房屋），當初尚有 320萬元之貸款，亦因
    上訴人無力清償貸款，遂將該屋所有權移轉登記至被上訴人
    名下，約定由被上訴人代上訴人清償貸款之本金及利息。被
    上訴人復代上訴人清償寶島商業銀行之三光巷房屋貸款利息
    ，分別為84年10月11日4萬5千元、11月9日4萬2千元、12月9
    日4萬2千元，共12萬9千元。合計上訴人應積欠被上訴人692
    萬 9千元，爰依消費借貸及利害關係第三人代償債務之法律
    關係提起本件訴訟，求為命上訴人連帶給付692萬9千元，及
    自90年 5月8日起算法定遲延利息之判決（原審認定4百萬借
    款係上訴人共同向被上訴人借款，292萬9千元為被上訴人代
    戊○○清償債務，遲延利息應自支付命令送達翌日起算，判
    決命上訴人戊○○、甲○○給付4百萬元，戊○○再給付292
    萬9千元，及均自95年 6月5日起算法定遲延利息，而駁回被
    上訴人其餘請求，被上訴人就其敗訴部分並未聲明不服）。
三、上訴人則以：戊○○於81年自軍中退伍，從事房地產買賣工
    作，被上訴人先後於81、82、83年投資30萬元、50萬元、32
    0 萬元，戊○○則每月支付百分之十五之利息予被上訴人為
    利潤，該 4百萬元係被上訴人投資戊○○購買房地產之款項
    ，並非借款，且房地產買賣係由戊○○從事，甲○○僅於戊
    ○○投資房地產買賣失利後，同意以婚姻關係存續期間所取
    得之台中市○區○○街37號 1樓莒光新城房屋（下稱莒光新
    城房屋）抵償債務，並未參與戊○○之投資事業。縱該 4百
    萬元係屬借款，甲○○亦未出名向被上訴人借款，該 4百萬
    元債務與甲○○無關。戊○○於84年間財務出現危機後，曾
    邀被上訴人商議解決方式，被上訴人同意戊○○過戶三光巷
    房屋、中平七街房屋抵償債務，其中中平七街房屋當時之市
    價值620萬元，扣除抵押貸款外，有淨值3百多萬元，足以抵
    償三光巷房屋抵押貸款780萬元折價500萬元所不足之 280萬
    元。至被上訴人於三光巷房屋過戶期間所繳寶島商業銀行貸
    款利息12萬 9千元，已在雙方同意以三光巷房屋抵債之後，
    被上訴人遲至84年12月27日始辦妥過戶登記，該貸款利息自
    應由被上訴人負擔。戊○○又於86年 7月至92年間共清償被
    上訴人 114萬元，當時戊○○無力負擔被上訴人百分之十五
    之利潤，該114萬元應係清償被上訴人投資款4百萬元之本金
    等語，資為抗辯。
四、以下之事實為兩造所不爭執：
（一）被上訴人有交付4百萬元予戊○○，而由戊○○於84年5月
      11日出具收到被上訴人4百萬元之收據予被上訴人。
（二）戊○○與被上訴人各出資 5百萬元，共同購買三光巷房屋
      ，登記戊○○名義，被上訴人部分以現金支付，戊○○部
      分則以房屋設定抵押向寶島商業銀行貸款780萬元，該780
      萬元抵押貸款由被上訴人代償。
（三）被上訴人於84年10月11日、11月9日、12月9日分別為戊○
      ○代償三光巷房屋寶島商業銀行貸款利息4萬5千元、4萬2
      千元、4萬2千元，共12萬9千元。
（四）戊○○於84年12月27日將三光巷房屋移轉登記予被上訴人
      ，抵償5百萬元。
（五）戊○○於84年 6月間以其所有中平七街房屋設定抵押向台
      中市第二信用合作社向上分社（下稱台中市第二信用合作
      社）貸款320萬元，自84年 9月以後該320萬元貸款之利息
      均由被上訴人代為繳納， 320萬元貸款亦由被上訴人代償
      。
（六）戊○○於85年 1月30日將中平七街房屋移轉登記予被上訴
      人抵償債務。
（七）戊○○於87年至92年間共給付被上訴人104萬元。
（八）中平七街房屋經華聲企業發展鑑定顧問有限公司（下稱華
      聲公司）鑑價，於85年1月間移轉登記時之價值為463萬4,
      616元。
五、本件兩造爭執之重點：
（一）被上訴人交付戊○○之4百萬元，係投資款或借款？
（二）系爭4百萬元若係借款，甲○○是否為共同借款人？
（三）戊○○將中平七街房屋移轉登記予被上訴人，可否抵償其
      280萬元之債務？
（四）被上訴人所代償之寶島商業銀行貸款利息12萬 9千元，應
      由被上訴人或戊○○負責清償？
（五）戊○○有無於86年 7月間給付被上訴人10萬元？戊○○於
      87年至92年間所給付被上訴人104萬元係在清償4百萬元債
      務之本金或利息？
六、本院得心證之理由：
（一）被上訴人交付戊○○之4百萬元，係投資款或借款？
    1.被上訴人主張其係83、84年間交付戊○○320萬元、 80萬
      元，戊○○則指稱該4百萬元係被上訴人於81、82、 83年
      交付30萬、50萬、 320萬元，雙方就被上訴人交款之時間
      所述雖不一，但並不爭執被上訴人確有於84年 5月以前共
      交付4百萬元予戊○○之事實，再由戊○○於收受該4百萬
      元後之84年 5月11日出具收據予被上訴人，於該收據載明
      「茲收到丙○○小姐 4百萬元整，恐口說無憑，特立此據
      」（收據附原審支付命令卷），可見戊○○確有收到被上
      訴人4百萬元。而該4百萬元之性質，被上訴人主張係借款
      ，即被上訴人借款予上訴人夫妻投資房地產買賣；上訴人
      則抗辯係投資款，即被上訴人投資戊○○之房地產買賣。
    2.上訴人抗辯 4百萬元係被上訴人投資戊○○之房地產買賣
      ，並未指出被上訴人投資之標的，非如被上訴人與戊○○
      各出資5百萬元，共同購買三光巷房屋，該5百萬元即為投
      資款，被上訴人將 4百萬元交付戊○○並無特定之投資標
      的，全由戊○○自行決定 4百萬元之用途，戊○○不須徵
      求被上訴人同意，被上訴人顯非以 4百萬元投資戊○○之
      房地產買賣，而係以 4百萬元借給戊○○，由戊○○自行
      投資房地產。
    3.被上訴人交付 4百萬元予戊○○，每月戊○○固定支付百
      分之十五之利息為利潤，被上訴人每月可固定獲得以百分
      之十五計算之利息，足見其所交付戊○○之 4百萬元係屬
      借款。被上訴人固定獲得百分之十五計算之利息，自不負
      擔戊○○投資房地產之盈虧，即戊○○依被上訴人之出資
      固定支付百分之十五計算之利息，戊○○投資房地產之盈
      虧全歸戊○○，被上訴人所獲得百分之十五計算之利息係
      其借給戊○○ 4百萬元之收益，而非投資戊○○房地產之
      獲利。且投資並非定能獲利，有時亦會發生虧損，而獲利
      亦非固定，應於相當期間過後經過結算，始能決定投資之
      盈虧，再分受利益或分擔虧損，戊○○未經結算投資之盈
      虧，即固定每月支付被上訴人6萬元之利息，益證該4百萬
      元並非被上訴人投資之款項。
    4.戊○○於投資失利，財務發生危機後，曾書寫「半年約還
      4 百萬（連本帶利）」之便條紙予被上訴人（便條紙附原
      審卷第209頁），戊○○於本院96年7月25日準備程序時承
      認所謂4百萬元即係指系爭之4百萬元（見本院卷第39頁背
      面）。戊○○於投資失利後仍對被上訴人承諾會償還被上
      訴人所交付之 4百萬元，顯然被上訴人並不負擔戊○○投
      資所發生之虧損，被上訴人即非以系爭 4百萬元投資戊○
      ○之房地產買賣。
    5.被上訴人交付4百萬元予戊○○，而由戊○○負返還4百萬
      元之義務，雙方之法律關係即為民法第 474條所定之消費
      借貸。戊○○聲請訊問證人丁○○、乙○○，欲證明系爭
      4 百萬元係被上訴人投資之款項，惟證人丁○○證稱：「
      我有於83年拿到一筆丙○○ 320萬元的投資款。是丙○○
      與戊○○一起去第一信用合作社提領錢，由丙○○交給戊
      ○○，戊○○再交給我的（當成健裕工程公司的週轉金）
      」、「是戊○○告訴我那是丙○○的投資款」、「我不瞭
      解（丙○○參與投資多少次及盈虧如何），那是她與戊○
      ○間的事」、「戊○○有無向丙○○借過金錢，那是他們
      之間的事，我不知道」等語（見本院卷第116、117頁），
      證人乙○○證稱：「這部分（丙○○有無參與戊○○的房
      地產投資）我有聽戊○○說過。他說他們有一位八０三軍
      醫院的護理長丙○○也有投資他公司」、「沒有（目睹他
      們間交款過程），我今天是第一次看到丙○○」、「我只
      知道丙○○投資3、4百萬元，詳細數字我不清楚。這部分
      也是戊○○告訴我的」等語（見本院卷第 130頁），顯見
      證人丁○○、乙○○均不清楚被上訴人交付戊○○系爭 4
      百萬元之用途，證人丁○○、乙○○所謂被上訴人有投資
      戊○○3、4百萬元係由戊○○告知，並非渠等親身經歷而
      得知，證人丁○○、乙○○之證言自無法證明被上訴人係
      以系爭4百萬元參與戊○○之房地產投資。
（二）系爭4百萬元若係借款，甲○○是否為共同借款人？
    1.系爭 4百萬元係屬借款，被上訴人主張該借款由甲○○出
      名向其借貸，甲○○是共同借款人等情；上訴人則否認甲
      ○○有出名向被上訴人借款，辯稱該借款與甲○○無關，
      甲○○並非共同借款人云云。查出具收據表示收到系爭 4
      百萬元者係戊○○個人，甲○○並未簽名在該收據，系爭
      借款若係由甲○○出名向被上訴人借款，被上訴人何以未
      要求甲○○亦在收據上簽名？甲○○既未在收據上簽名，
      即難認甲○○係共同借款人。
    2.被上訴人主張其係將上訴人所借之4百萬元其中320萬元匯
      至戊○○設在台中市第二信用合作社之 00000000000號帳
      戶，其餘80萬元則匯至甲○○設在中國農民銀行太平分行
      （現為合作金庫商業銀行坪林簡易型分行）帳戶（見本院
      卷第44頁）。而就被上訴人所稱匯入甲○○帳戶之80萬元
      ，經原審法院向合作金庫商業銀行坪林簡易型分行函調甲
      ○○帳戶之往來交易明細資料，據該分行以95年 9月19日
      （95）合金坪林字第0950000006號函表示相關資料業已銷
      燬（函附原審卷第48頁）。再該80萬元，被上訴人於原審
      係主張「被上訴人當初因現金不足，遂以標會方式標得會
      錢，由會頭將現金匯入中國農民銀行台中分行之帳戶」、
      「被上訴人當初因現金不足，向許阿齊所發起之合會標得
      會款匯進甲○○中國農民銀行太平分行帳戶，許阿齊就上
      開事實，因年代久遠，已不復記憶」等語（見原審卷第42
      頁、237頁），是被上訴人尚無法證明其係將 80萬元匯至
      甲○○中國農民銀行太平分行帳戶。再縱認被上訴人有將
      80萬元匯至甲○○中國農民銀行太平分行帳戶，借款人既
      係戊○○，被上訴人亦應係依戊○○之指示所為，不能以
      被上訴人將80萬元匯入甲○○帳戶，即認甲○○是出名借
      款者或共同借款人。
    3.被上訴人與甲○○固係國防醫學院同學及國軍 803醫院之
      同事，雙方交情深厚。再依上訴人所提出渠等婚前共同與
      被上訴人出遊，及戊○○於婚後與被上訴人兒子合照之照
      片（附本院卷第87、89頁），亦可見被上訴人與戊○○熟
      識，被上訴人並與戊○○各出資 5百萬元，共同購買三光
      巷房屋，戊○○單獨向被上訴人借款 4百萬元，即未違反
      常情事理，被上訴人以其與甲○○之交情較為深厚，推斷
      系爭 4百萬元係由上訴人共同向其借貸，純屬臆測之詞，
      要無可採。
    4.被上訴人提出甲○○於95年 3月31日及甲○○之姊王小雲
      於91年4月9日致被上訴人之書信（附原審卷第86至89頁）
      甲○○於書信中表示「事發至今11年的今天」、「當初該
      做的該處理的我們已經盡最大的誠意」、「最後能做的就
      是說聲對不起還是對不起」等語，王小雲於書信中表明願
      以1百萬元或120萬元為戊○○處理與被上訴人之債務糾紛
      。前者僅能認甲○○於戊○○投資失利，積欠被上訴人債
      務後，有誠意與被上訴人解決債務糾紛，後因無力解決，
      而向被上訴人表示抱歉。甲○○於戊○○投資失利後，知
      悉戊○○積欠被上訴人債務，不能逕認甲○○有參與戊○
      ○之借款；甲○○基於夫妻情誼，事後同意以其與戊○○
      於婚姻關係存續中所取得莒光新城房屋抵償戊○○積欠被
      上訴人之債務，甲○○再就被上訴人為其夫拖累，上訴人
      未能解決，向被上訴人致歉，均不能遽認系爭 4百萬元係
      甲○○出面向被上訴人借貸。至後者王小雲旅居美國多年
      ，由上訴人夫妻照顧其父，於得知戊○○經商失敗積欠被
      上訴人債務，同意為戊○○處理債務糾紛，更難認該債務
      與甲○○有關。被上訴人再提出95年 4月10日晚上在台中
      縣太平市○○村○○路○段322巷34弄 17號上訴人家中與
      甲○○、王小雲對話之錄音譯文（附原審卷第90至92頁）
      ，依該譯文，甲○○於被上訴人言及「當初是甲○○出面
      跟我借錢，錢也是交給她，隔幾天之後妳交給我一張借條
      名字是戊○○，我跟甲○○說你錢拿走，借條應該寫妳名
      字才對」、「當初借款 4百萬的錢是妳拿去的吧！為什麼
      借據不寫妳自己要寫戊○○？當初是妳說醫院還有會錢要
      付，妳會還我，會等會錢結束慢慢的還我，我才沒有逼你
      們」時未有任何表示。被上訴人於晚上偕同友人（即譯文
      之李先生）至上訴人台中縣太平市○○路○段322巷 34弄
      17號家中對甲○○興師問罪，甲○○或係因其前夫戊○○
      積欠被上訴人債務尚未解決，或係因有外人在場，惟恐發
      生意外，不願與被上訴人爭辯，尚不能因甲○○未有任何
      表示，即認甲○○係同意被上訴人所言是甲○○出面借款
      及 4百萬元借款是由甲○○拿走，況被上訴人於與甲○○
      、王小雲對話時所稱 4百萬元是由甲○○拿走，亦與被上
      訴人於本件審理時所主張之 320萬元借款係匯至戊○○台
      中市第二信用合作社帳戶之事實不符，是無從逕認被上訴
      人於與甲○○、王小雲對話時所言均與事實相符。另在對
      話時提議以台中縣太平市○○路○段322巷34弄 17號房屋
      抵償被上訴人債務者係王小雲並非甲○○，被上訴人指稱
      甲○○嗣後願以其所有名下之別墅（別墅即係指台中縣太
      平市○○路○段322巷34弄 17號房屋，於戊○○投資失利
      時，該屋係登記在甲○○之弟王建亞名下，之後移轉登記
      予甲○○之女兒）來抵償對被上訴人之系爭金錢債務，與
      事實尚有間，而王小雲提議以台中縣太平市○○路○段32
      2巷34弄 17號房屋抵償被上訴人債務，所抵償者仍係戊○
      ○對被上訴人之債務，是被上訴人所提出對話譯文，其內
      容即使真實（甲○○與王小雲均否認），亦不能為有利被
      上訴人之認定。王小雲另於原審96年 3月12日審理時證稱
      ：「當時戊○○與甲○○還是夫妻關係，他們一出事的時
      候，是甲○○跟伊講的，她沒有講什麼過程，伊的記憶中
      ，他們欠丙○○ 4百萬元」、「伊的父親中風與戊○○他
      們住了十幾年，都是由他們照顧，所以伊點滴在心頭感謝
      他們，才願意居中協調他們之間的債務關係」、「被上訴
      人當時有提出要甲○○住的房子，有提到欠款多少，其實
      他們的債務伊不是很清楚」等語（見原審卷第198至200頁
      ），王小雲上開證述內容，依其語意，所謂「他們欠丙○
      ○ 4百萬元」，他們應指上訴人兩人，所謂「他們之間的
      債務關係」及「他們的債務」，究指上訴人與被上訴人間
      之債務抑或戊○○與被上訴人間之債務，則語意不明，惟
      依王小雲於91年4月9日致被上訴人之書信，王小雲所欲解
      決之債務糾紛，係戊○○與被上訴人之債務，且王小雲於
      原審同日審理時亦表明「伊當時是希望解決戊○○與被上
      訴人之間的債務關係」、「伊想要試試看能否解決戊○○
      與被上訴人間的債務」等語（見原審卷第197、198頁），
      足見王小雲主觀上係認為被上訴人之債務係戊○○所積欠
      ，甲○○係戊○○之配偶，基於夫妻情誼，應為戊○○解
      決與被上訴人間之債務糾紛，故王小雲所稱上訴人兩人積
      欠被上訴人 4百萬元，應係口誤，實際上是戊○○尚欠被
      上訴人4百萬元。就此王小雲於本院96年8月15日準備程序
      時證稱「我當時可能有口誤，之前我講根據我的瞭解，他
      們借貸的情形這部分不對。事實上是戊○○與丙○○間的
      金錢糾紛」、「所述他們部分不對，是戊○○個人去向丙
      ○○借款，與甲○○無關」等語（見本院卷第54頁）。又
      王小雲旅居美國多年，並未親眼目睹被上訴人借款之過程
      ，係戊○○經商失敗積欠被上訴人債務後，經由上訴人告
      知，始知雙方債務糾紛之大概，王小雲之證言自不能為甲
      ○○係系爭4百萬元借款債務人之證明。
    5.被上訴人再舉證人葉芳枝、劉怡藩、陳恆淑之證言，及劉
      怡藩、葉芳枝出具之證明書、陳報狀（附原審卷第85、18
      2頁），暨與陳恆淑對話之錄音譯文（附原審卷第178、17
      9頁），欲證明系爭4百萬元係甲○○出面向被上訴人借款
      。其中證人葉芳枝證稱：「被上訴人與甲○○是因為伊擔
      任會首，被上訴人來標我們的會，伊有問她說標會做何用
      ，妳又不缺錢，她說我要借給甲○○」（見原審卷第 190
      頁），證人劉怡藩證稱：「伊是跟甲○○及戊○○夫妻二
      人租一個房子（即莒光新城房屋），後來戊○○有說房子
      要賣，希望伊能搬家，被上訴人說這個房子他要接收，因
      為戊○○要賣 4百萬元給被上訴人，但是沒有談成，伊就
      跟戊○○本人續約」（見原審卷第192、193頁），證人陳
      恆淑證稱：「被上訴人、甲○○與伊都是 803醫院的同事
      ，伊是他們的主管。伊跟戊○○有金錢糾紛之後，才知道
      原來被上訴人好像跟他們有錢的問題」、「出事之後被上
      訴人有來找伊，伊才知道被上訴人有借錢給他們，是被上
      訴人跟伊講的，不是伊親眼看到他們借貸的情形」等語（
      見原審卷第195頁）。惟系爭4百萬元借款其中之80萬元，
      被上訴人主張其係標得許阿齊之會款 100多萬元，委由許
      阿齊匯至甲○○設於中國農民銀行太平分行之帳戶，則被
      上訴人自葉芳枝所標得之會款100多萬元，自與系爭4百萬
      元借款無關，被上訴人並非以自葉芳枝標得之會款轉借給
      戊○○，被上訴人衡情當不會對葉芳枝言明其係欲將標得
      之會款轉借給甲○○，葉芳枝上開證言之真實性已有可疑
      ，且葉芳枝就10幾年前，其詢問會腳標得會款用途之問題
      ，及會腳回答之內容，能記得一清二楚，亦有違常情，況
      葉芳枝所證係被上訴人自陳會款欲借給甲○○，葉芳枝另
      證「伊並未看到甲○○在醫院向他人借錢，亦未看到被上
      訴人借錢給別人，他們兩人實際上的借貸，伊沒有看到」
      等語（見原審卷第190、191頁），是縱葉芳枝之證言可以
      採信，由系爭 4百萬元借款被上訴人並非交付自葉芳枝標
      得之會款，足認被上訴人未對葉芳枝據實陳述，葉芳枝之
      證言自不能證明被上訴人係將借款交付給甲○○。另證人
      劉怡藩所證係戊○○投資失利後，有意以莒光新城房屋過
      戶予被上訴人作價 4百萬元抵償債務，由被上訴人接管莒
      光新城房屋數月，之後被上訴人評估莒光新城房屋無此價
      值，婉拒戊○○之提議，將莒光新城房屋退還戊○○，劉
      怡藩之證言與甲○○是否為系爭 4百萬元之共同借款人無
      關。再證人陳恆淑得知被上訴人有將借款交付上訴人係經
      被上訴人告知，並非陳恆淑親自看到被上訴人交付借款給
      甲○○，陳恆淑之證言即不能為有利被上訴人之認定。此
      外，劉怡藩、葉芳枝出具之證明書、陳報狀，暨被上訴人
      與陳恆淑對話之錄音譯文，與劉怡藩、葉芳枝、陳恆淑前
      揭證言之內容大致相符，自均無法證明甲○○有出面向被
      上訴人借款。
（三）戊○○將中平七街房屋移轉登記予被上訴人，可否抵償其
      280萬元之債務？
    1.戊○○與被上訴人各出資 5百萬元，共同購買三光巷房屋
      ，登記戊○○名義，被上訴人部分以現金支付，戊○○部
      分則以房屋設定抵押向寶島商業銀行貸款780萬元，該780
      萬元抵押貸款由被上訴人代償，嗣戊○○於84年12月27日
      將三光巷房屋移轉登記予被上訴人，抵償 5百萬元（三光
      巷房屋被上訴人原有二分之一權利），則戊○○於三光巷
      房屋移轉登記予被上訴人後，應尚欠被上訴人 280萬元，
      戊○○再於85年 1月30日將中平七街房屋移轉登記予被上
      訴人抵償債務。被上訴人主張因戊○○無力繳納中平七街
      房屋之貸款，乃請求被上訴人代償，並表示願將中平七街
      房屋移轉登記至被上訴人名下，當時並未提及房屋折價多
      少及抵多少債務，該房屋之過戶僅能抵償其繳納抵押貸款
      320萬元本金及利息，不能再抵償280萬元債務等語；戊○
      ○則以中平七街房屋當時之市價值620萬元，扣除抵押貸
      款外，有淨值3百多萬元，足以抵償280萬元等語置辯。
    2.戊○○與被上訴人於過戶中平七街房屋時，除買賣所有權
      移轉契約書之公契外，並未另訂不動產買賣契約書之私契
      ，雙方就中平七街房屋之過戶，並未談及房屋折價多少及
      抵多少債務，此為兩造所不爭執之事實（見本院卷第53頁
      背面、109頁、115頁背面、 122頁）。雙方就中平七街房
      屋之折價及抵償債務之金額既均未約定，自不能認雙方有
      僅能以中平七街房屋之過戶抵償被上訴人所代繳該屋抵押
      貸款之本息的合意，故中平七街房屋折價之金額及所能抵
      償債務之金額，均視該屋於85年 1月間過戶當時之市價及
      被上訴人代為繳納該屋抵押貸款之本息金額而定，被上訴
      人主張中平七街房屋之過戶僅能抵償其繳納抵押貸款 320
      萬元本金及利息，不能再抵償任何債務云云，委無可採。
    3.中平七街房屋戊○○已設定抵押於84年 6月間向台中市第
      二信用合作社貸款320萬元，該320萬元本金之清償，係由
      被上訴人於85年 1月9日自土地銀行太平分行匯款174萬元
      至台中市第二信用合作社 00000000000號還款專用帳戶，
      再於85年2月1日自被上訴人00000000000號帳戶償還146萬
      元，此有被上訴人所提出之中央信託局、土地銀行太平分
      行匯款單，及台中市第二信用合作社96年 3月21日中二信
      （96）向上字第18號函在卷可稽（附原審卷第94、95、21
      1頁），顯然中平七街房屋之抵押貸款320萬元確係由被上
      訴人代償，此事實亦為戊○○所承認。至中平七街房屋32
      0 萬元貸款之利息，依卷附之台中市第二信用合作社戊○
      ○00000000000號帳戶往來明細所示（附原審卷第63、213
      頁），84年7、8、9月之利息26,301元、27,178元、27,17
      8元係由戊○○00000000000號帳戶原有之存款支付，是此
      三個月之利息應係戊○○自行繳納；84年10、11、12月與
      85年1月之利息則由匯入該帳戶之27,178元、27,200元、2
      7,178元、 27,178元繳納，戊○○承認該利息均係被上訴
      人繳納（見本院卷第40頁，戊○○原誤為84年7、8、 9月
      之利息亦為被上訴人代繳），被上訴人於本院提示上開帳
      戶往來明細，指稱：根據資料顯示，84年7、8、 9月利息
      是由戊○○帳號內原有款項支付，這部分利息應該是由戊
      ○○繳的；我們是從84年10月份開始代繳利息的，我們共
      繳4個月利息，繳到85年 1月份等語（見本院卷第115頁背
      面），另85年1月以後之利息係由被上訴人00000000000號
      帳戶於85年2月1日清償3,507元及9,200元，戊○○並對中
      平七街房屋84年 9月以後之貸款利息均由被上訴人代償之
      事實表示不爭執，則中平七街房屋之貸款利息，被上訴人
      應代償4個多月共121,441元（27,178＋27,200＋27,178＋
      27,178＋3,507＋9,200＝ 121,441）。從而，被上訴人代
      償中平七街房屋抵押貸款之本息應為3,321,441元。
    4.中平七街房屋之價值經本院囑託華聲公司鑑定，經華聲公
      司實地調查鄰近地價，並根據當地里鄰環境、交通情況、
      公共設施、使用現況、經濟型態分析及各項統計資料，推
      論中平七街房屋於96年9月間價值為4,439,950元，85年 1
      月間價值為 4,634,616元，此有華聲公司鑑定報告書可憑
      。兩造就華聲公司之鑑價結果，戊○○同意以該鑑定結果
      即85年1月間價值4,634,616元為中平七街房屋過戶當時之
      計價標準（見本院卷第 109頁），被上訴人則認為鑑定之
      價值偏高，指稱其現擬以 3百萬元委託仲介公司出售中平
      七街房屋，仍乏人問津，中平七街房屋即無鑑定價值之行
      情云云，但被上訴人未能提出其擬以 3百萬元委託仲介公
      司出售中平七街房屋之證明，被上訴人亦無法指出華聲公
      司鑑定方法之不當，及中平七街房屋鄰近房屋之價值，是
      被上訴人空言指摘華聲公司鑑定之結果，尚無足取。
    5.本院以華聲公司鑑價之結果，認為中平七街房屋於85年 1
      月間過戶當時應有4,634,616元之價值，即以4,634,616元
      為中平七街房屋移轉登記予被上訴人之折價標準，扣除被
      上訴人代償該屋抵押貸款所繳納之 3,321,441元，戊○○
      應可抵償 1,313,175元之債務，戊○○抗辯中平七街房屋
      之過戶可抵償280萬元債務，就超過1,313,175元部分，洵
      屬無據。
（四）被上訴人所代償之寶島商業銀行貸款利息12萬 9千元，應
      由被上訴人或戊○○負責清償？
    1.被上訴人於84年10月11日、11月9日、12月9日分別為戊○
      ○代償三光巷房屋寶島商業銀行貸款利息4萬5千元、4萬2
      千元、4萬2千元，共12萬9千元，戊○○嗣於84年12月 27
      日將三光巷房屋移轉登記予被上訴人。就該12萬 9千元利
      息應由何人負責清償，被上訴人主張12萬 9千元係三光巷
      房屋過戶前應負擔之利息，雙方未約定移轉登記前之利息
      應由被上訴人負責清償，自應由原房屋貸款之借貸人戊○
      ○負擔云云；戊○○則以12萬 9千元係三光巷房屋過戶期
      間所應繳納之利息，雙方同意以三光巷房屋抵債，被上訴
      人遲至84年12月27日始辦妥過戶登記，該貸款利息應由被
      上訴人負擔等語置辯。
    2.被上訴人所代償之三光巷房屋貸款利息12萬 9千元，係戊
      ○○以三光巷房屋設定抵押向寶島商業銀行貸款 780萬元
      之利息，而被上訴人與戊○○各出資 5百萬元，共同購買
      三光巷房屋，登記戊○○名義，是戊○○以三光巷房屋抵
      押貸款 780萬元所應繳納之利息，本全應由戊○○負擔，
      被上訴人所代償移轉登記前之 780萬元貸款利息，雙方並
      未約定應由被上訴人負擔移轉登記前之利息，移轉登記前
      之利息自仍應由戊○○負責清償。戊○○並無法證明被上
      訴人於84年12月27日辦妥所有權移轉登記應負遲延之責任
      ，則其所辯該12萬 9千元之利息應由被上訴人負責清償，
      應無理由。
（五）戊○○有無於86年 7月間給付被上訴人10萬元？戊○○於
      87年至92年間所給付被上訴人104萬元係在清償4百萬元債
      務之本金或利息？
    1.戊○○主張其有於86年 7月間以現金給付被上訴人10萬元
      ，為被上訴人所否認，戊○○就此部分之事實自應負舉證
      之責，惟戊○○並無法提出任何證據足以證明其有於86年
      7 月間給付被上訴人10萬元，戊○○此部分主張自屬無據
      。
    2.依戊○○所提出之中國農民銀行存摺存款存入憑條 9紙所
      示（附原審卷第32至36頁），戊○○係於87年至92年間給
      付被上訴人104萬元，其給付之日期及金額分別為87年1月
      26日14萬元、87年8月11日、88年1月、89年1月、89年7月
      12日、90年1月20日、90年7月5日、91年2月1日、91年7月
      18日、92年1月27日各10萬元，除87年給付24萬元、 88年
      給付10萬元之外，自89年1月起每半年給付 10萬元。被上
      訴人承認有收到戊○○所交付之上開 104萬元，惟主張該
      104萬元係在清償系爭4百萬元債務之利息；戊○○則抗辯
      其已無力負擔依百分之十五計算之被上訴人報酬，該 104
      萬元應清償系爭4百萬元債務之本金。
    3.被上訴人於戊○○投資失利後並未免除戊○○利息之債務
      ，戊○○曾對被上訴人承諾會連本帶利償還系爭 4百萬元
      之債務（見原審卷第209頁之便條紙），是系爭4百萬元債
      務即使如戊○○所稱其於投資失利後已無力支付百分之十
      五之利息，戊○○仍應依法定利率百分之五支付系爭 4百
      萬元債務之利息，雙方於戊○○給付 104萬元時未約定清
      償系爭4百萬元債務之本金，依民法第323條之規定即應先
      清償利息，則以法定利率百分之五計算系爭 4百萬元債務
      之利息，戊○○應自84年起每年支付20萬元之利息，戊○
      ○於87年至92年間所給付之 104萬元，尚不足以清償其自
      84年至92年間所積欠之利息共 160萬元，自應認戊○○所
      給付之104萬元係在清償系爭4百萬元債務之利息而非本金
      。
七、綜上所述，系爭 4百萬元係戊○○個人向被上訴人借款，而
    非與甲○○共同借款，被上訴人請求甲○○清償借款，應屬
    無據。又戊○○向被上訴人借款 4百萬元，被上訴人並代戊
    ○○清償寶島商業銀行抵押貸款之本金780萬元及利息12萬9
    千元，戊○○除以三光巷房屋抵償 5百萬元，及以中平七街
    房屋抵償 1,313,175元債務外，餘均未清償，戊○○應仍積
    欠被上訴人5,615,825元（4,000,000＋7,800,000＋129,000
    －5,000,000－1,313,175＝ 5,615,825），則被上訴人依消
    費借貸及利害關係第三人代償債務之法律關係請求戊○○給
    付5,615,825元，及自支付命令送達翌日即95年6月15日起算
    之法定遲延利息，並無不合，應予准許，逾此部分之請求則
    不能准許。原審判決命戊○○、甲○○給付 400萬元，戊○
    ○再給付292萬9千元，及均自95年6月5日起算之法定遲延利
    息，上訴意旨指摘原判決不當，求予廢棄改判，就命戊○○
    給付超過 5,615,825元本息，及命甲○○給付之部分，原判
    決尚有違誤，上訴人此部分之上訴為有理由，原判決此部分
    應予廢棄，爰由本院改判如主文第二項所示，至原判決其餘
    命戊○○給付 5,615,825元及利息部分，尚無不當，戊○○
    此部分之上訴為無理由，應予駁回。
八、據上論結，本件上訴人戊○○之上訴為一部有理由，一部無
    理由，上訴人甲○○之上訴為有理由，依民事訴訟法第 450
    條、449條第1項、第78條、第79條，判決如主文。
中　　華　　民　　國　　96　　年　　12　　月　　18　　日
                  民事第四庭    審判長法　官  黃斐君
                                      法　官  張浴美
                                      法　官  陳蘇宗
以上正本係照原本作成。
上訴人戊○○及被上訴人得上訴。
如對本判決上訴，須於收受判決送達後20日內向本院提出上訴書
狀，其未表明上訴理由者，應於提出上訴後20日內向本院提出上
訴理由書（須按他造人數附具繕本）。
上訴時應提出委任律師為訴訟代理人之委任狀。具有民事訴訟法
第466條之1第1項但書或第2項之情形為訴訟代理人者，另應附具
律師及格證書及釋明委任人與受任人有該條項所定關係之釋明文
書影本。
                                      書記官  林振甫
中　　華　　民　　國　　96　　年　　12　　月　　19　　日
                                                      Ｍ
